【裁判字號】    89,重上更(五),627
【裁判日期】    900213
【裁判案由】    毒品危害防制條例
【裁判全文】
臺灣高等法院臺南分院刑事判決           八十九年度重上更(五)字第六二七號 Ａ
      上  訴  人  臺灣臺南地方法院檢察署檢察官
      上  訴  人
      即  被  告  甲  ○  ○
      右二人共同
      指定辯護人  本院公設辯護人  丁  ○  ○
右上訴人因被告等違反毒品危害防制條例等案件，不服臺灣臺南地方法院八十六年度
訴字第一七九五號中華民國八十七年四月二十九日第一審判決（起訴案號：臺灣臺南
地方法院檢察署八十六年度偵字第一一二二四號、併辦案號：八十七年度偵字第七一
三號），提起上訴，判決後，經最高法院第五次發回更審，本院判決如左：
      主      文
原判決關於甲○○販賣毒品暨定執行刑部分及丙○○○部分均撤銷。
甲○○持有第一級毒品，累犯，處有期徒刑壹年陸月，扣案之海洛因壹袋（驗後淨重
參拾柒點陸伍公克）沒收並銷燬之；被訴販賣毒品部分公訴不受理。
丙○○○連續販賣毒品，處有期徒刑拾貳年，褫奪公權捌年；販賣毒品所得新臺幣壹
拾捌萬肆仟元沒收。
      事      實
一、甲○○於七十五年間曾因殺人等案件，經最高法院判處無期徒刑確定，嗣經七十
    七年、八十年二次減刑，減為有期徒刑十年二月，而於八十五年二月二十六日執
    行完畢，猶不知悔改，於八十六年八月三十一日晚上七時許，因其女友吳玉菁（
    綽號海華）需要施用毒品，受託前往臺南市○○路三四二巷五之二號三樓丙○○○住處，向丙○○○購買第一級毒品海洛因，於取得並持有海洛因粉末三七．六
    五公克後，適憲兵因監聽電話得知丙○○○有販賣毒品嫌疑，向檢察官聲請搜索
    票前來丙○○○住處搜索，甲○○即將該已取得持有之前開海洛因粉末藏放在丙○○○客廳抽屜內，為憲兵當場查獲，並扣得甲○○所持有之海洛因粉末三七．
    六五公克。
二、丙○○○於八十一年、八十二年間曾因肅清煙毒條例等案件，經本院及臺灣臺南
    地方法院分別判處有期徒刑二年七月、三年六月確定，於八十四年九月二十七日
    假釋出獄，應於八十八年三月二十二日假釋期滿執行完畢（未構成累犯），猶不
    知悔改，復意圖營利，基於概括之犯意，自八十六年六月上旬起，至同年七月中
    旬止，在臺南市○○路三四二巷五之二號三樓其住處，連續六次販賣毒品海洛因
    予甲○○，共販予價值新臺幣（下同）十萬元之海洛因。嗣於八十六年八月三十
    一日晚上七時許，甲○○因共女友吳玉菁需要毒品，受吳玉菁之託，前往上開丙○○○住處，以八萬元向丙○○○購買毒品海洛因粉末三七．六五公克時，為憲
    兵當場查獲，並扣得甲○○向劉玉雲所買入之毒品海洛因粉末三七．六五公克，
    經移送檢察官偵訊後，准予具保候傳。丙○○○交保釋放後，又承續上開犯意，
    於八十七年一月二日晚上十時三十分許，在臺南市○○○街九九號其居處，以四
    千元之代價，販賣海洛因三小包（共淨重０‧五八公克，包裝重０‧八公克）予
    黃光輝，旋黃光輝步出屋外，即為警查獲，並扣得上開海洛因三小包。
三、案經新營憲兵隊及臺南縣警察局永康分局、新化分局分別送請臺灣臺南地方法院
    檢察署檢察官偵查起訴及移送本院併辦。
      理      由
壹、被告甲○○部分：
一、右揭被告甲○○於八十六年八月三十一日晚上七時許，因其女友吳玉菁之託，前
    往臺南市○○路三四二巷五之二號三樓丙○○○住處，向丙○○○購買第一級毒
    品海洛因，於取得並持有海洛因粉末三七．六五公克後，為憲兵當場查獲，並扣
    其持有之海洛因粉末三七．六五公克等犯罪事實，業據上訴人即被告甲○○，自
    憲兵隊訊、偵查及原審與本院歷審調查中均供承不諱。並扣得甲○○所持有之毒
    品可證，而扣案之毒品經送檢驗結果，確係毒品海洛因，淨重為三七．六五公克
    亦，法務部調查局00000000號鑑定通知書乙紙附於八十六年度偵字第一
    一二二四號偵查卷第七十八頁可憑。又被告甲○○於八十六年八月三十一日晚上
    七時許，前往臺南市○○路三四二巷五之二號三樓丙○○○住處，向丙○○○拿
    取海洛因粉末三七．六五公克後，適憲兵至該丙○○○住處搜索，甲○○一時情
    急將該包海洛因粉末藏放在丙○○○客廳抽屜，為憲兵當場查獲等事實，有被告
    甲○○當時冒用潘昆池名義（該偽造署押部分經判處有期徒刑六月確定）應訊時
    供稱：該查扣之海洛因係我情急之下就把那包海洛因藏放在客廳抽屜裡，而被憲
    兵隊查獲，此包搜到之海洛因為我所有等語（詳新營憲兵隊偵查卷第八頁背面）
    ，並於檢察官偵訊時亦供稱：「（為何海洛因會放在客廳抽屜？）因有人來搜索
    ，我一時緊張就隨便放」等語（詳臺灣臺南地方法院檢察署八十六年度偵字第一
    一二二四號卷第三頁背面）可證，核與同案被告丙○○○在憲兵隊偵訊時亦供稱
    該海洛因係在住處客廳抽屜搜出來等語相符（詳新營憲兵隊偵查卷第十二頁），
    復據當時帶隊前往搜索之證人安皇榮於本院上更(二)審證稱：我們在丙○○○家中
    客廳抽屜搜到三十多公克海洛因，當時潘昆池即被告甲○○表示係其所有他放的
    等語（詳本院上更(二)審卷第八一頁），並據搜出該海洛因毒品之證人林明村於本
    院上更(二)審證稱：我是在客廳抽屜內查獲的，我即交給帶隊官等語相符（詳本院
    上更(二)審卷第九七頁）。被告甲○○此部分自白，核與事證相符，自堪信為真實
    ，此部分事證已臻明確，被告甲○○持有毒品犯行，堪以認定。
二、公訴意旨以：甲○○上開犯罪事實係基於幫助吳玉菁施用毒品，（於八十六年八
    月三十一日晚上七時許，受其女友吳玉菁之託，前往上開臺南市○○路三四二巷
    五之二號三樓丙○○○住處，向丙○○○購買毒品），連續提供海洛因予其綽號
    海華之女友吳玉菁施用，因認甲○○涉有刑法第三十條、肅清煙毒條例第九條第
    一項之幫助施用毒品罪犯行。訊之上訴人即被告甲○○堅決否認有幫助施用毒品
    之犯行，辯稱：伊只是載海華去丙○○○那裏，並未提供海洛因給她吸用等語，
    而被告甲○○於向丙○○○購得毒品後即為憲兵查獲，毒品並經查扣，被告尚未
    將該毒品交予吳玉菁施用，且肅清煙毒條例第九條第一項施用毒品罪亦無處罰未
    遂犯規定，此外查復無其他積極證據，足資證明被告有幫助吳玉菁施用毒品罪犯
    行，自不得僅憑被告於警訊一次自白，作為有罪判決之唯一證據，合予敘明。
三、查肅清煙毒條例，業已於八十六年十月三十日修正為毒品危害防制條例，並於八
    十七年五月二十日公佈，於八十七年五月二十二日生效實施，將海洛因列為第一
    級毒品，持有毒品海洛因之法定刑原為處二年以上五年以下有期徒刑，修正為處
    三年以下有期徒刑、拘役或新臺幣五萬元以下罰金。比較新舊二法，自以修正後
    之法律有利於行為人，因而本件應適用修正後之毒品危害防制條例第十一條第一
    項規定處斷。被告甲○○受女友吳玉菁之託，向丙○○○購買第一級毒品海洛因
    ，而持有第一級毒品，核其所為，係犯毒品危害防制條例第十一條第一項持有第
    一級毒品罪。公訴人認被告此部分行為係犯同條例第九條第一項施用毒品幫助犯
    ，引用法即有未洽，應予變更。又被告曾於七十五年間，因殺人等案件，經最高
    法院判處無期徒刑確定，嗣經七十七年、八十年二次減刑，減為有期徒刑十年二
    月，並於八十五年二月二十六日執行完畢，有其臺灣高等法院被告全國前案紀錄
    表在卷可稽，其於有期徒刑執行完畢後五年內再犯本案之罪，為累犯，應依法加
    重其刑。
四、按同一案件曾為不起訴處分，而違背刑事訴訟法第二百三十九條（現為二百六十
    條）之規定再行起訴者，固應諭知不受理之判決，最高法院四十五年台非字第四
    三號判例可資參照。本件公訴人起訴甲○○自八十六年六月間起至同年七月間止
    ，向吳玉雲購買毒品海洛因後，連續六次轉售予乙○○，因認其涉嫌販賣毒品罪
    等語。惟查該部分事實，已據臺灣臺南方法院檢察署檢察官於八十六年九月十七
    日以八十六年度偵字第一０四六０號不起訴處分書處分不起訴確定在案，有該不
    起訴處分書附卷可佐。檢察官就此部分違背刑訴訟法規定再行起訴，自應依法諭
    知不受理判決。
五、原審因認被告甲○○販賣毒品海洛因部分，予以論罪科刑，固非無見；惟查：(一)
    肅清煙毒條例已經修正為毒品危害防制條例，原審未及比較適用，容有未洽。(二)
    扣案之海洛因淨重三七．六五公克，係被告甲○○所持有，原判決認係被告丙○○○所有，並於主文被告丙○○○項下諭知沒收銷燬，尚有未合。(三)關於甲○○
    自八十六年六月間起至同年七月間止，向吳玉雲購買毒品海洛因後，連續六次轉
    售予乙○○，因認其涉嫌販賣毒品罪部分事實，已據臺灣臺南方法院檢察署檢察
    官於八十六年九月十七日以八十六年度偵字第一０四六０號不起訴處分書處分不
    起訴確定在案，檢察官就此部分違背刑訴訟法規定再行起訴，原判決未依法法諭
    知不受理判決，遽為實體判決，亦有未合。(四)被告甲○○於八十六年八月三十一
    日晚上七時許，前往上開丙○○○住處，以八萬元向丙○○○購買第一級毒品海
    洛因粉末三七．六五公克時，為憲兵當場查獲，係受其女友吳玉菁之託購買毒品
    ，被告甲○○雖有幫助吳玉菁施用毒品之犯意，但其於得手時，即為憲兵查獲，
    應僅止於持有，原判決此部分遽認無罪，仍有不合。上訴意旨，雖均未具體指摘
    及此，然原判決關於被告甲○○販賣毒品及幫助施用毒品部分，既有上開可議之
    處，自屬無可維持，應由本院將原判決關於被告甲○○販賣、幫助施用毒品暨定
    執行刑部分予以撤銷改判。爰審酌被告甲○○品性，犯罪之動機、目的、手段、
    所生之危害，及犯罪後之態度等一切情狀，分別就被告甲○○持有第一級毒品部
    分量處有期徒刑一年六月；又本案查獲甲○○所持有之海洛因淨重三七．六五公
    克係毒品，應依毒品危害防制條例第十八條第一項前段規定，宣告沒收並銷毀之
    。被訴販賣毒品部分公訴不受理。
六、關於移送併辦被告甲○○違反肅清煙毒條例案件（八十七年度偵字第八三一號）
    ，與本件被告甲○○販賣毒品海洛因粉末予乙○○部分，係屬同一案件，原起訴
    既已違背程序而諭知不受理判決，此部分自應檢退，由檢察官依法辦理。
貳、被告丙○○○部分：
一、訊之上訴人即被告丙○○○矢口否認有販賣毒品之犯行，辯稱：販賣毒品予甲○○，案發時係甲○○載他女朋友去伊住處，伊稱無法拿海洛因，甲○○係於案發
    審理後曾要求伊代籌十八萬元繳交其因所犯槍砲彈藥刀械管制條例六個月徒刑之
    罰金，伊無能為力，甲○○才懷恨在心而誣指；又伊亦未販賣海洛因給黃光輝，
    係黃光輝於八十七年一月二日至伊居處借三千元，伊未答應，才誣指伊販賣毒品
    給他，如黃光輝為警查扣之毒品係其所賣，何以警方有至其住處搜索未查獲毒品
    云云。
二、經查：
  (一)上開事實，業據同案被告甲○○於警訊中供稱：「我是向一名女子叫吳玉雲購買
    海洛因」、「我向她買六次海洛因，大約新臺幣十萬元」、「我是打00000
    00電話向吳玉雲購買海洛因，每次都在吳玉雲住處交易」等語（詳八十六年偵
    字第一一二二四號偵查卷宗第五二頁）。又甲○○自八十六年六月上旬起至同年
    七月十七日止，將自丙○○○購入之毒品海洛因分裝小包，在臺南市○○路○段
    保山宮旁，以每包一千元之價格，每次二十包至四十包不等，連續六次販賣毒品
    海洛因粉末予乙○○，共販予一百八十包，得款共十八萬元之事實，業據證人乙○○於警訊中業已供稱：伊被警方查獲之八‧三公克海洛因，是向綽號「阿良」
    真實姓名甲○○買的，‧‧‧‧於八十六年六月初起至警方查獲止，在臺南市○○路○段保山宮旁交易‧‧‧‧伊向甲○○購買六次，有三次購買四十包，三次
    購買二十包，共購買一百八十包，每包價格一千元等語，並當場指認被告甲○○
    之照片無誤等語（詳臺南縣警察局新化分局化警刑字第八０六之一號卷第四頁背
    面、第五頁），並有該證人指認之被告甲○○之照片二張在卷可稽（詳同上卷第
    六頁）。又於原審亦證稱：我在我朋友那邊認識甲○○，我和他打過麻將（詳原
    審卷第二九頁正反面）；核與被告甲○○於警訊中供稱：伊認識乙○○，與她是
    朋友關係，有相處一個月，並發生性關係‧‧‧‧‧有交給她六次，共一百八十
    包海洛因給她，我是向一名女子叫吳玉雲購買海洛因後再轉賣給乙○○，我向她
    買六次海洛因，大約十萬元，我是打0000000電話向吳玉雲購買海洛因，
    每次都在吳玉雲住處交易，是從八十六年六月初起至八十六年七月中旬止，乙○○是打0000000代號二二，由傳呼公司找我，我們二人再聯絡購買海洛因
    之事，我在外面人家都叫我「阿良」，我在臺南市○○路○段保山宮旁認識乙○○等語（詳臺灣臺南地方法院檢察署八十六年度偵字第一一二二四號卷第三一頁
    背面至第三三頁）大致相符，並有乙○○於八十六年七月十七日在上址保山宮為
    警當場查獲之八‧三五公克海洛因（含袋重）扣案可證。又上開粉末經送檢驗結
    果，發現確係海洛因無訛，此有法務部調查局00000000號鑑定通知書乙
    紙在卷可稽（詳原審八十六年訴字第一二一七號卷內）。足見被告甲○○確有向
    丙○○○購買海洛因後轉賣予乙○○甚明。被告丙○○○雖於本院辯稱：係甲○○要求伊代籌十八萬元繳交甲○○因所犯槍砲彈藥刀械管制條例六個月徒刑之罰
    金，伊無能為力，他才懷恨在心而誣指云云。然查被告係於八十六年八月三十一
    日查獲後，於同年九月三日，經臺南縣警察局新化分局員警至臺灣臺南看守所訊
    問被告甲○○而為前開供述，已如前述，而扣案之前開海洛因係在被告丙○○○
    客廳查獲，稽之前述，其所辯係被告甲○○誣指云云，即非可採。
  (二)又證人黃光輝於警訊及原審初訊中及本院上更(一)審八十八年一月五日訊問中，均
    已供稱伊身上查獲之粉末三小包，係向丙○○○購買等情（詳臺南縣警察局永康
    分局永警刑字第七號卷第二頁、原審卷第七三頁背面、本院上更(一)審卷第七二頁
    ），並於本院上更(四)審仍稱：三小包四千元，係在府前一街向丙○○○購買，只
    這一次而已，以前沒有買等語（詳本院重上更(四)審卷第一四六、一四七頁），而
    查扣之粉末包淨重０‧五八公克（附於原審八十七年度訴字第三二三號卷內）經
    送檢驗結果，發現係毒品海洛因，亦有法務部調查局00000000號鑑定通
    知書影本乙紙附於原審卷足憑（詳原審卷第一０七頁）。被告丙○○○雖於本院
    辯稱：係黃光輝於八十七年一月二日至伊住處借三千元，伊未答應，才誣指伊販
    賣給他云云，惟查警方係於八十七年一月二日晚上十時三十分許，黃光輝在臺南
    市○○○街九九號丙○○○當時住居處前，步出前為警查獲，茍係黃光輝去向被
    告丙○○○借錢未遂，依常情既須借錢購買毒品，則黃光輝身上焉有毒品？其所
    辯與常情有違。被告復辯稱茍係其所賣，何以警方有至其住處搜索未查獲毒品云
    云，然查證人即承辦此部分之員警陳瑋澤於原審到庭證稱：黃光輝當時有供稱查
    獲之毒品係向丙○○○購買等語（詳原審卷第一二七頁背面）。復據證人即查獲
    黃光輝之員警董天賜於原審到庭證稱：我們帶黃光輝去找丙○○○，他講暗號，
    丙○○○開門，她說不認識黃光輝，我們進去，但丙○○○穿睡衣，她說要回房
    換衣服，就回房把門反鎖，我們沒有搜索票，不敢強行抓人及搜索，僵持十五分
    鐘，我們就離開等語（詳原審卷第一七六頁背面），益足見被告丙○○○所辯為
    不可採。
  (三)查本件被告丙○○○否認販賣海洛因毒品之犯行，因此其所販賣之海洛因究係以
    若干價格販入，其是否因此賺得利益，自無從查得直接證據以資認定，惟查海洛
    因毒品因物稀價昂，且為政府嚴予查緝之違禁物，凡販賣者，苟無利可圖，應無
    甘冒被供出來源或被檢警查緝法辦之危險而平價供應他人。又本案被告於本院調
    查時陳稱：伊與甲○○合購買毒品一萬五千元四次，每次伊拿二十五包；二萬元
    二次，每次伊拿四十包，此與甲○○賣與乙○○一百八十包相符，而甲○○賣與
    乙○○每包一千元，可得十八萬元，即以十萬元毒品販入，再賣出得款十八萬元
    ；又同案被告甲○○在被告丙○○○住處為憲兵查獲時，查扣毒品為淨重為三七
    ．六五克，尚未分包，有扣押書及檢驗書在卷可稽。因此，被告丙○○○販入毒
    品價格必較售出之價格低廉，或以同一價格販賣而減少份量，而有從中賺取買賣
    差價牟利之意圖及事實，應屬合理之認定，本件被告倘無差額利潤可圖，衡情其
    應不致於甘冒風險，應非臨時起意而平價（即無差額利益）供應，應係基於賺取
    差額利潤而營利之意圖而為無訛。
  (四)綜上所述，被告丙○○○空口否認，不足為採，又同案被告甲○○、證人黃光輝
    嗣於原審及本院前審審理中，翻異前詞，供稱伊等均未向被告丙○○○購買海洛
    因云云，亦屬迴護被告之詞，均不足採，本件事證明確，被告丙○○○販賣毒品
    之犯行，亦堪認定。
三、公訴人移送併辦被告丙○○○販賣海洛因予黃光輝，違反肅清煙毒條例案件（八
    十七年度偵字第七一三號），與本件被告丙○○○販賣毒品海洛因予甲○○之犯
    行，時間接近，罪名相同，顯係基於概括犯意而為之，係有連續犯裁判上一罪之
    關係，屬同一案件，均為本案起訴效力所及，本院自應併予審理。
四、查海洛因係肅清煙毒條例第二條所稱之毒品，核被告丙○○○販賣海洛因之所為
    ，係犯該條例第五條第一項之販賣毒品罪。又原肅清煙毒條例，業已於八十六年
    十月三十日修正為毒品危害防制條例，並於八十七年五月二十日公佈，於八十七
    年五月二十二日生效實施，將海洛因列為第一級毒品，販賣毒品海洛因之法定刑
    由原來死刑或無期徒刑，修正為死刑或無期徒刑，處無期徒刑者，得併科新臺幣
    一千萬元以下罰金。比較新舊二法，自以修正前之法律有利於行為人，因而本件
    仍適用修正前之肅清煙毒條例第五條第一項處斷。被告丙○○○先後多次販賣海
    洛因犯行，時間緊接，罪名相同，顯係基於概括犯意反覆為之，應依連續犯之規
    定，論以一罪。惟被告所犯販賣毒品罪，法定刑為死刑或無期徒刑，依法不得加
    重。又被告丙○○○因施用毒品，無法自制，挺而走險，從事販賣毒品之行為，
    其所販賣對象僅被查獲二人，危害尚輕，其犯罪情狀非無可憫，爰依刑法第五十
    九條之規定，減輕其刑。
五、原審以被告丙○○○販賣毒品海洛因，因予論罪科刑，固非無見；惟查：(一)肅清
    煙毒條例已經修正為毒品危害防制條例，原審未及比較適用，容有未洽。(二)原判
    決就被告吳玉雲販賣毒品所得未依法宣沒收，亦有未洽。(三)扣案之海洛因淨重三
    七．六五公克，係被告甲○○所持有，原判決認扣案之海洛因淨重三七．六五公
    克係被告丙○○○所有，並於主文論處被告丙○○○項下諭知沒收銷燬，尚有未
    合。上訴意旨指摘原判決就被告丙○○○部分適用刑法第五十九條減輕其刑不當
    ，雖無理由，然原判決關於被告丙○○○販賣毒品部分，既有上開可議之處，自
    屬無可維持，應由本院將原判決關於被告丙○○○販賣毒品海洛因部分予以撤銷
改判。爰審酌被告丙○○○品性，犯罪之動機、目的、手段、所生之危害，及犯
    罪後態度等一切情狀，量處有期徒刑十二年，並諭知褫奪公權八年，以資懲儆。
    又被告丙○○○販賣毒品所得價款十八萬四千元，雖未扣案，但肅清煙毒條例關
    於販賣毒品所得之宣告沒收規定，係採義務沒收主義，仍應依肅清煙毒條例第十
    三條第一項規定，宣告沒收。
據上論斷，應依刑事訴訟法第三百六十九條第一項前段、第三百六十四條、第三百條
、第二百九十九條第一項前段，毒品危害防制條例第十一條第一項、第十八條第一項
前段，肅清煙毒條例第五條、第十三條第一項，刑法第十一條前段、第二條第一項及
但書，第五十六條、第三十七條第二項、第四十七條、第五十九條，判決如主文。
本案經檢察官曾顯智到庭執行職務。
中    華    民    國      九十      年      二      月      十三        日
                                  臺灣高等法院臺南分院刑事第五庭
                                      審判長法官  茆    臺    雲
    法官  董    武    全
                                            法官  李    文    福
右正本證明與原本無異。
如不服本判決，應於判決送達後十日內向本院提出上訴狀，其未敘述理由者並應於提
出上訴狀後十日內向本院補提理由書（應附繕本)。
                                      法院書記官  李    良    倩
中    華    民    國      九十      年      二      月      十四        日
附錄法條：
肅清煙毒條例第五條第一項：販賣、運輸、製造毒品、鴉片或麻煙者，處死刑或無期
                          徒刑。
肅清煙毒條例第十條第一項：持有毒品或鴉片者處二年以以上五年以下有期徒刑。
毒品危害防制條例第十一條第一項：持有第一級毒品者，處三年以下有期徒刑、拘役
                                或新臺幣五萬元以下罰金


司法院資訊處製作；財團法人民間司法改革基金會備份。
